【裁判字號】    99,聲判,10
【裁判日期】    990510
【裁判案由】    聲請交付審判
【裁判全文】
臺灣高雄地方法院刑事裁定              99年度聲判字第10號
聲  請  人  乙○○
代  理  人  呂郁斌律師
被      告  甲○○
上列聲請人因告訴被告誣告案件，不服臺灣高等法院高雄分院檢
察署檢察長於民國99年1 月6 日駁回再議之處分（99年度上聲議
字第51號），聲請交付審判，本院裁定如下：
    主  文
聲請駁回。
    理  由
一、按告訴人不服上級法院檢察署檢察長或檢察總長認再議為無
    理由而駁回之處分者，得於接受處分書後10日內，委任律師
    提出理由狀，向該管第一審法院聲請交付審判；法院認為交
    付審判之聲請不合法或無理由者，應駁回之，刑事訴訟法第
    258 條之1 第1 項、第258 條之3 第2 項前段分別定有明文
    。查本件聲請人以被告甲○○涉犯誣告案件，向臺灣高雄地
    方法院檢察署檢察官提出告訴，經該檢察署檢察官於民國98
    年10月13日以98年度偵字第29756 號為不起訴處分後，聲請
    人不服，聲請再議，經臺灣高等法院高雄分院檢察署檢察長
    於99年1 月6 日以99年度上聲議字第51號認再議為無理由而
    駁回再議，該再議駁回不起訴處分書於99年1 月7 日送達於
    聲請人位於臺中市○○區○○路2 段162 之3 號之居所，而
    由聲請人之受僱人收受等情，業經本院依職權調取該案卷宗
    核閱無訛，則依刑事訴訟法第62條準用民事訴訟法第137 條
    第1 項規定，應於該日即生送達之效力，並依刑事訴訟法第
    66條第1 項、法院訴訟當事人在途期間標準第3 條第1 款第
    1 目之規定加計在途期間後，聲請人於99年1 月18日委任律
    師為代理人，向本院聲請交付審判，經核於程序上尚無不合
    ，合先敘明。
二、聲請交付審判意旨略以：
  (一)被告甲○○與聲請人於96年10月16日在高雄縣岡山鎮○○路
    7 號祖厝前因故爭執，被告明知聲請人並未與其有任何身體
    上之接觸，竟基於使聲請人受刑事訴追之誣告犯意，虛構聲
    請人「手持不明鈍器毆打被告左胸、背部等處，致其受有左
    胸壁挫傷合併瘀血（4 ×3 公分）、頸部肌肉拉傷及左第五
    肋骨陳舊性骨折等傷害」，而對聲請人提出傷害告訴，案經
    承辦檢察官傳訊當日前來現場處理之岡山分局前峰派出所警
    員張恭憲、張發福到庭作證，渠二人一致證稱：「當天我們
    接到110 通報後，趕到現場時，看到被告張歐美米與告訴人
    【指被告甲○○】為了公有大廳大門上鎖在爭吵，接著被告
    乙○○就出來質問告訴人為何辱罵被告張歐美米，雙方快要
    打起來時，我們就制止雙方，但兩人肢體上並沒有碰觸到，
    沒有看到被告乙○○有持任何鈍器之類的東西，他從頭到尾
    雙手都是空空的，也沒看到告訴人有受傷」等語，此前經檢
    察官為不起訴處分確定，倘聲請人真有持不明鈍器攻擊被告
    ，衡情被告定會要求到場處理之警員扣留證物，且警員亦會
    看到被告有若干傷勢，實則不然，足證被告有虛構情節之情
    。
  (二)原檢察官未傳訊張恭憲、張發福兩位警員前來調查當日事發
    經過，命聲請人、被告及二位警員當庭對質當日案發經過，
    自有調查未盡完備之情事，且原檢察官以推測方式認定「難
    排除告訴人【即聲請人】有趁2 名警員疏於注意之際傷害被
    告」之可能，更係以不確定之推測來判斷案情，更難令人甘
    服，本案應有傳喚兩造雙方及警員當庭對質之必要，爰依法
    聲請交付審判等語。
三、按91年2 月8 日修正公布之刑事訴訟法，新增第258 條之1
    至之4 所規定之「交付審判制度」，其主要目的在建立對於
    檢察官不起訴或緩起訴裁量權制衡之外部監督機制，法院僅
    就檢察官所為不起訴或緩起訴之處分是否合法適當加以審查
    ，以防止檢察機關濫權。依此立法精神，同法第258 條之3
    第3 項規定法院審查聲請交付審判案件時「得為必要之調查
    」，其調查證據之範圍，自應以偵查中曾顯現之證據為限；
    參以同法第260 條對於不起訴處分已確定或緩起訴處分期滿
    未經撤銷者得再行起訴之規定，其立法理由說明該條所謂不
    起訴處分已確定者，係包括「聲請法院交付審判復經駁回者
    」之情形在內，則前述所謂「得為必要之調查」，其調查證
    據範圍，自更應以偵查中曾顯現之證據為限，不得就告訴人
    新提出之證據再為調查，亦不可蒐集偵查卷以外之證據，否
    則，將與刑事訴訟法第260 條之再行起訴規定，混淆不清。
    又法院對於聲請交付審判案件之審查，應限於檢察官不起訴
    處分是否違法，至於檢察官據以不起訴處分之基礎事實，則
    非法院應行介入審查之對象，蓋法院裁定交付審判之前提，
    乃該案件已經跨越起訴門檻，亦即在偵查卷內所存證據，已
    符合刑事訴訟法第251 條第1 項規定檢察官應提起公訴之情
    形，否則縱或法院對於檢察官所認定之事實有不同判斷，惟
    該案件必須繼續偵查始能判斷應否起訴者，即該案件並未存
    有應起訴之犯罪事實及理由，而未到達起訴門檻時，因交付
    審判審查制度並無如同再議救濟制度，得為發回原檢察官續
    行偵查之設計，法院仍應依據現行第258 條之3 第2 項前段
    規定，以聲請無理由裁定駁回。是法院辦理刑事訴訟案件應
    行注意事項第134 條即規定，法院於審查交付審判之聲請有
    無理由時，除認為告訴人所指摘不利被告之事證未經檢察機
    關詳為調查或斟酌，或不起訴處分書所載理由違背經驗法則
    、論理法則或其他證據法則外，自不宜率予交付審判。
四、次按告訴人所訴事實，不能證明其係實在，對於被訴人為不
    起訴處分確定者，是否構成誣告罪，尚應就其有無虛構誣告
    之故意以為斷，並非當然可以誣告罪相繩；誣告罪之成立，
    以犯人明知所訴虛偽為構成要件，若誤認有此事實，或以為
    有此嫌疑，自不得遽指為誣告；誣告罪之成立，以告訴人所
    訴被訴人之事實必須完全出於虛構為要件，若有出於誤會或
    懷疑有此事實而為申告，以致不能證明其所訴之事實為真實
    ，縱被訴人不負刑責，而告訴人本缺乏誣告之故意，亦難成
    立誣告罪名（最高法院59年臺上字第581 號、20年上字第
    717 號、44年臺上字第892 號判例意旨可資參照）。
五、經查：
  (一)本件聲請人乙○○告訴被告甲○○誣告之犯行，無非係以被
    告明知聲請人並未與其有任何身體上之接觸，竟仍告訴聲請
    人有傷害之犯行，而該傷害犯行經臺灣高雄地方法院檢察署
    檢察官以97年度偵字第23371 號為不起訴處分為據。然查，
    聲請人所提上開誣告告訴，亦經臺灣高雄地方法院檢察署檢
    察官以98年度偵字第29756 號為不起訴處分，該不起訴處分
    係以：「告訴意旨雖認被告所受傷害實為宿疾，惟並未提出
    證據以實其說，且被告受有左胸後壁挫傷合併瘀血(4 X3 公
    分) 、頸部肌肉拉傷及左第五肋骨陳舊性骨折等傷害之事實
    ，有國軍岡山醫院附設民眾診療服務處96年10月19日疾病診
    斷證明書可證，其中左胸後壁挫傷合併瘀血之傷害部分，確
    係於96年10月19日驗出，既驗傷日期距被告陳稱之受傷日期
    即同年10月16日僅有3 天之隔，尚無法就此排除左胸後壁挫
    傷合併瘀血之傷害非於同年10月16日產生之可能」，及證人
    即警員張恭憲、張發福等2 人雖於另案一致證稱被告與聲請
    人於當日並未有肢體上碰觸，亦未看到聲請人有持任何鈍器
    之類的東西，也無看到被告受傷等語，然當時該2 名警員既
    非為監視聲請人及被告之行為而來，渠等之證述亦難排除聲
    請人有趁2 名警員疏於注意之際，傷害被告之可能；況被告
    既係以伊遭聲請人持不明之鈍器攻擊提出告訴，可見被告亦
    未目擊該鈍器究竟為何，僅係憑伊所受傷勢及聲請人當時之
    動作判斷聲請人恐係持某種鈍器為之，其並非憑空捏造不實
    之事實而惡意構陷聲請人於罪，是既查無證據可資證明被告
    所受之傷害均係其自行造作或為宿疾，且無法排除聲請人有
    趁證人張恭憲、張發福疏於注意之際，持不明之小型鈍器攻
    擊被告之可能，依據罪疑唯輕之法理，尚難僅以聲請人之指
    訴，即令被告擔負誣告罪責，復查無其他積極證據可資證明
    被告有何聲請人所指訴之犯行，故依刑事訴訟法第252 條第
    10款不起訴處分。
  (二)嗣經聲請人不服而提起再議，經臺灣高等法院高雄分院檢察
    署檢察長維持原偵查結果，並認為：依證人張恭憲、張發福
    於97年8 月6 日在前開傷害案檢察事務官詢問時證稱「雙方
    快要打起來時，我們就有制止他們，兩人肢體上都沒接觸到
    。告訴人就說他有受傷，我們就告知他一些相關權利，如果
    要告就去驗傷，接下來他們兩人就各自散開，我們就離開了
    。」等語，則被告於雙方發生爭執時即表示受有傷害，顯非
    事後憑空捏造不實之事實；另原檢察官已調閱臺灣高雄地方
    法院檢察署97年度偵字第23371 號傷害等案全卷（含97年度
    他字第1213號案），援引證人張恭憲、張發福在該案所證述
    之處理經過，是原檢察官認證人張恭憲、張發福就處理經過
    證述已詳，無再度傳訊之必要而未予傳訊，難認有何調查未
    盡之違失，故本件查無積極事證足以證明被告涉有聲請人指
    訴之誣告事實，且聲請人並未另舉出具體證據以供查，此外
    亦查無積極證據足以證明被告犯行，原檢察官為不起訴處分
    ，核無不合，聲請人聲請再議為無理由等語，而將聲請再議
    駁回（見該署99年度上聲議字第51號處分書）。
  (三)前開不起訴處分及駁回再議理由暨事證，業經本院依職權調
    閱前開卷證核閱屬實。本件聲請人雖以上開理由聲請交付審
    判，惟查：
  1.被告確有於96年10月19日至國軍岡山醫院附設民眾診療服務
    處就診，主訴症狀為因96年10月16日之挫傷致左胸疼痛等情
    ，而經醫師診斷後，診斷結果為被告有左胸後壁挫傷併瘀血
    （4X3 公分）、左第五肋骨陳舊性骨折、頸部疼痛之事實，
    有國軍岡山醫院附設民眾診療服務處98年5 月11日之疾病診
    斷證明書、國軍岡山醫院之被告病歷及放射科檢查報告附卷
    可稽（見98年度他字第3171號卷第69至71頁），是上開事實
    應堪以認定。
  2.證人即於96年10月16日接獲通報前往高雄縣岡山鎮○○路7
    號處執行勤務之警員張恭憲、張發福，於97年8 月6 日臺灣
    高雄地方法院檢察署97年度偵字第23371 號傷害案件檢察事
    務官詢問時曾證稱：「…後來男的被告【指聲請人】有跑進
    告訴人的圍牆內，質問告訴人為何罵他的媽媽，接著他們兩
    人就一直吵，雙方快要打起來時，我們就有制止他們了，兩
    人肢體上都沒接觸到。告訴人就說他有受傷，我們就告知他
    一些相關權利，如果要告就去驗傷，接下來他們兩人就各自
    散開，我們就離開了。」等語（見97年度他字第1213號卷第
    74頁），是被告確於當日與聲請人發生爭執之時，即向員警
    表示受有傷害，與其於96年10月19日就診時所主訴之內容相
    符，而該主訴內容經診斷後，醫師亦判斷被告受有前揭傷害
    ，雖該左第五肋骨骨折係屬陳舊性骨折，然尚無法遽此而認
    定左胸後壁挫傷併瘀血亦屬陳舊性或被告宿疾；再者，臺灣
    高雄地方法院檢察署檢察官97年度偵字第23371 號就聲請人
    被訴傷害案件為不起訴處分之理由，主要係以被告所受傷害
    無法證明係聲請人所為，並非認被告無受傷害或所受傷害為
    其虛構或宿疾；因此，被告在確實受有傷害之客觀情狀下，
    且當日曾表示受有傷害，與聲請人間亦發生爭執，是以被告
    誤會或懷疑係聲請人於當日爭吵、員警制止之混亂過程中所
    為而以此提出傷害告訴，縱使事後無法證明該傷害係聲請人
    所為，揆諸前揭說明，亦難認被告有虛構誣告之故意而與誣
    告罪之構成要件有間。
  3.另聲請意旨認聲請人若持鈍器攻擊被告，被告應會要求警員
    扣留證物，且警員應會看到被告傷勢云云。惟被告未要求扣
    留其所稱之鈍器，並無法遽以推論被告係虛構情節而有誣告
    故意，況被告當日已有向警員表示受有傷害，業如前述，且
    被告提出告訴時係稱遭不明鈍器攻擊，顯見被告亦未目擊該
    鈍器為何，應可認被告係事後由傷勢加以判斷係遭鈍器所傷
    ，並因而提出傷害告訴，此亦非顯不合理，聲請人以此理由
    而認被告有誣告故意，應無理由；又警員是否看見被告傷勢
    ，與被告是否有誣告故意二者間亦無關連，被告受有上述傷
    害此一客觀事實，並不因警員未目擊被告傷勢而有所改變，
    聲請意旨據此而認被告虛構情節云云，並非可採。
  4.至聲請人聲請意旨認本案有傳喚上開2 位警員即張恭憲、張
    發福當庭對質之必要云云。然該2 位警員於臺灣高雄地方法
    院檢察署檢察官97年度他字第1213號傷害案件（偵字案號：
    97年度偵字第23371 號）中，就當日現場發生經過業經詳予
    證述（見該他字卷第74至75頁），且證人張恭憲、張發福2
    人於97年8 月6 日到庭證述時，聲請人、被告亦有到庭，檢
    察事務官亦曾詢問聲請人、被告對該2 人證述內容有何意見
    ，並經聲請人當庭表示意見，是檢察官認證人張恭憲、張發
    福無再度傳訊之必要，並無調查未盡之違誤。此外，本院調
    取上開偵查卷宗，就卷證資料觀之，本件檢察官所為之認事
    用法，並無違背經驗法則、論理法則或其他證據法則之情形
    ，從而聲請人執前詞聲請交付審判，指摘原不起訴處分及駁
    回再議聲請之理由不當，為無理由，應予駁回。
六、綜上所述，本案經本院審核結果，尚乏積極證據足資審認被
    告有何誣告犯行，而原偵查檢察官所為之不起訴處分及高等
    法院高雄分院檢察署檢察長所為再議駁回之處分，並無聲請
    人所指摘之情事，其採證與認事用法，亦無違背經驗法則、
    論理法則與證據法則之處，復綜觀該偵查中之一切證據，均
    無足認被告之犯罪嫌疑已達交付審判之條件，是本件聲請人
    交付審判之聲請為無理由，應予駁回。
七、依刑事訴訟法第258 條之3 第2 項前段，裁定如主文。
中    華    民    國    99    年    5     月    10    日
                  刑事第十三庭  審判長法  官  黃蕙芳
                                      法  官  王參和
                                      法  官  王宗羿
以上正本證明與原本無異。
本件不得抗告。
中    華    民    國    99    年    5     月    10    日
                                      書記官  蔡毓琦

司法院資訊處製作；財團法人民間司法改革基金會備份。
